臺灣屏東地方法院民事判決
110年度潮簡字第574號
原      告  戴家昱  
訴訟代理人  蔡將葳律師
被      告  戴家明  
兼訴訟代理  
人          戴家次  
被      告  戴家興  
            戴靜惠  

            戴幸男  
            蕭生妹  
            戴國倉  
            戴國杭  
            戴國憲  
            戴國悅  
            戴家旭  
            戴家豐  
            戴國援  
            林熙涵  
上  一  人
訴訟代理人  陳家福  
被      告  戴文順  
            李季庭  
            戴國潭  
上列三人共同
訴訟代理人  劉哲宏律師
            鄭猷耀律師
            陳廷瑋律師
被      告  戴國良  
            戴國治  

            簡戴家頎
            戴依如  
            戴素英  
            戴日英  
            戴周屏妹
            戴國營  
            戴瑞英  
            戴情英  
            戴美英  
            戴國際  
            戴國恩  
            戴國俠  
            戴玉蓮  
            戴玉鳳    出境（應受送達處所不明）
            戴羅阿冬
            戴國灌  

            戴國鋅  
            戴于真  
            戴文堤  
            黃育森  
            黃誠森  
            黃德豐  

            黃德雄  
            黃德世  
            何黃淑媛
            傅黃淑嬌
            古今華  
            古今祥  
            古明娘  
            戴吉妹  

            戴國培  
            戴國禎  
            廖義和  
            廖勝仲  
            廖玉娟  
            賴戴金鳳
            戴金取  
            戴金美  
            戴家次  
            戴寧儀  
            賴月梅  
            戴家雲  
            戴家富  
            戴玉紀  
            戴吟蓁  
            鄒本彰  
            鄒月娥  
            鄒銀屏  
            鄒貴枝  

            鄒貴京  
            戴國訓  
            戴明芳  

            戴明華  
            戴玉容  
            戴伃婕  
            戴呈安  
            戴大妹  
            戴玉香  

            范秀梅  
            戴家唐  
            戴家勤  
            戴莉珍  

            戴莉芳  
            管佐妹  
            戴于程  
            戴莉琴  
            戴莉月  
            戴淑媚  
            戴沄蓁  
            戴房桂米
            戴家肇  
            戴思嫺  
            戴延庭  
            戴國康  

            戴國莊  

            戴國輅  

            許戴冬妹
            鍾戴節妹

上  一  人
法定代理人  鍾華川  
            鍾華昌  
被      告  戴佳惠  
            賴戴名津
            江志堅  

            江志豐  
            戴少騏  

            戴浚宇  
上列當事人間請求確認通行權存在等事件，本院於111年8月29日
言詞辯論終結，判決如下：
　　主  文
一、確認原告就被告戴靜惠、戴國治、簡戴家頎、戴依如、戴素
    英、戴日英、戴周屏妹、戴國營、戴國良、戴瑞英、戴情英
    、戴美英、戴國際、戴國恩、戴國俠、戴玉蓮、戴玉鳳、戴
    羅阿冬、戴國灌、戴國鋅、戴國潭、戴于真、戴文堤、黃育
    森、黃誠森、黃德豐、黃德雄、黃德世、何黃淑媛、傅黃淑
    嬌、古今華、古今祥、古明娘、戴吉妹、戴國培、戴國禎、
    廖義和、廖勝仲、廖玉娟、賴戴金鳳、戴金取、戴金美、戴
    家明、戴家次、戴家興、戴寧儀、賴月梅、戴家雲、戴家富
    、戴玉紀、戴吟蓁、鄒本彰、鄒月娥、鄒銀屏、鄒貴京、鄒
    貴枝、戴文順、戴國訓、戴明芳、戴明華、戴玉容、戴伃婕
    、戴呈安、戴大妹、戴玉香、范秀梅、戴家唐、戴家勤、戴
    莉珍、戴莉芳、管佐妹、戴于程、戴莉琴、戴莉月、戴淑媚
    、戴沄蓁、戴房桂米、戴家肇、戴思賢、戴延庭、戴國康、
    戴國莊、戴國輅、許戴冬妹、鍾戴節妹、戴佳惠、戴幸男、
    賴戴名津、江志堅、江志豐、蕭生妹、戴國倉、戴國杭、戴
    國憲、戴國悅、戴家旭、戴家豐、戴國援共有坐落屏東縣○○
    鄉○○段000○0地號如附圖編號600-7(1)部分所示面積35平方
    公尺之土地、被告戴國憲所有坐落屏東縣○○鄉○○段000○00地
    號如附圖編號600-18(1)部分所示面積19平方公尺之土地、
    被告戴國治所有坐落屏東縣○○鄉○○段000○00地號如附圖編號
    600-25(1)部分所示面積36平方公尺之土地、被告戴少騏所
    有坐落屏東縣○○鄉○○段000○00地號如附圖編號600-27(1)部
    分所示面積7平方公尺之土地、被告戴少騏所有坐落屏東縣○
    ○鄉○○段000○0地號如附圖編號600-2(1)部分所示面積30平方
    公尺之土地、被告戴浚宇所有坐落屏東縣○○○○○段000○00地
    號如附圖編號600-35(1)部分所示面積54平方公尺之土地、
    被告戴國潭所有坐落屏東縣○○鄉○○段000○00地號如附圖編號
    600-26(1)部分所示面積29平方公尺之土地、被告戴國援所
    有坐落屏東縣○○鄉○○段000○00地號如附圖編號600-36(1)部
    分所示面積102平方公尺之土地、被告戴國潭所有坐落屏東
    縣○○鄉○○段000○00地號如附圖編號600-70(1)部分所示面積7
    1平方公尺之土地、被告戴靜惠、戴國治、簡戴家頎、戴依
    如、戴素英、戴日英、戴周屏妹、戴國營、戴國良、戴瑞英
    、戴情英、戴美英、戴國際、戴國恩、戴國俠、戴玉蓮、戴
    玉鳳、戴羅阿冬、戴國灌、戴風鋅、戴國潭、戴于真、戴文
    堤、黃育森、黃誠森、黃德豐、黃德雄、黃德世、何黃淑媛
    、傅黃淑嬌、古今華、古今祥、古明娘、戴吉妹、戴國培、
    戴國禎、廖義和、廖勝仲、廖玉娟、賴戴金鳳、戴金取、戴
    金美、戴家明、戴家次、戴家興、戴寧儀、賴月梅、戴家雲
    、戴家富、戴玉紀、戴吟蓁、鄒本彰、鄒月娥、鄒銀屏、鄒
    貴京、鄒貴枝、戴文順、戴國訓、戴伃婕、戴呈安、戴明芳
    、戴明華、戴玉容、戴大妹、戴玉香、范秀梅、戴家唐、戴
    家勤、戴莉珍、戴莉芳、管佐妹、戴于程、戴莉琴、戴莉月
    、戴淑媚、戴沄蓁、戴房桂米、戴家肇、戴思嫺、戴延庭、
    戴國康、戴國莊、戴國輅、許戴冬妹、鍾戴節妹、戴佳惠、
    戴幸男、賴戴名津、江志堅、江志豐、蕭生妹、戴國倉、戴
    國杭、戴國憲、戴國悅、戴家旭、戴家豐、戴國援共有坐落
    屏東縣○○鄉○○段000○00地號如附圖編號600-40(1)部分所示
    面積4平方公尺之土地、被告戴國良所有坐落屏東縣○○鄉○○
    段000○00地號如附圖編號600-45(1)部分所示面積84平方公
    尺之土地、被告戴文順所有坐落屏東縣○○鄉○○段000○00地號
    如附圖編號600-46(1)部分所示面積94平方公尺之土地、被
    告李季庭所有坐落屏東縣○○鄉○○段000○00地號如附圖編號60
    0-44(1)部分所示面積76平方公尺之土地、被告林熙涵所有
    坐落屏東縣○○鄉○○段000○00地號如附圖編號600-47(1)部分
    所示面積84平方公尺之土地、被告戴靜惠、戴國治、簡戴家
    頎、戴依如、戴素英、戴日英、戴周屏妹、戴國營、戴國良
    、戴瑞英、戴情英、戴美英、戴國際、戴國恩、戴國俠、戴
    玉蓮、戴玉鳳、戴羅阿冬、戴國灌、戴國鋅、戴國潭、戴于
    真、戴文堤、黃育森、黃誠森、黃德豐、黃德雄、黃德世、
    何黃淑媛、傅黃淑嬌、古今華、古今祥、古明娘、戴吉妹、
    戴國培、戴國禎、廖義和、廖勝仲、廖玉娟、賴戴金鳳、戴
    金取、戴金美、戴家明、戴家次、戴家興、戴寧儀、賴月梅
    、戴家雲、戴家富、戴玉紀、戴吟蓁、鄒本彰、鄒月娥、鄒
    銀屏、鄒貴京、鄒貴枝、戴文順、戴國訓、戴伃婕、戴呈安
    、戴明芳、戴明華、戴玉容、戴大妹、戴玉香、范秀梅、戴
    家唐、戴家勤、戴莉珍、戴莉芳、管佐妹、戴于程、戴莉琴
    、戴莉月、戴淑媚、戴沄蓁、戴房桂米、戴家肇、戴思嫺、
    戴延庭、戴國康、戴國莊、戴國輅、許戴冬妹、鍾戴節妹、
    戴佳惠、戴幸男、賴戴名津、江志堅、江志豐、蕭生妹、戴
    國倉、戴國杭、戴國憲、戴國悅、戴家旭、戴家豐、戴國援
    共有坐落屏東縣○○鄉○○段000○00地號如附圖編號600-48(1)
    部分所示面積6平方公尺之土地、被告戴家明、戴家興共有
    坐落屏東縣○○鄉○○段000○00地號如附圖編號600-49(1)部分
    所示面積81平方公尺之土地有通行權存在。
二、被告應將前項通行範圍內土地上之地上物移除，並容忍原告
    在前項有通行權範圍土地上開設碎石級配道路而為通行，且
    不得為任何禁止或妨礙原告通行之行為。
三、訴訟費用由原告負擔。
四、本判決第二項得假執行。但被告等如以新台幣421,040元為
    原告預供擔保，得免為假執行。
    事實及理由
壹、程序部分：
　　被告戴家明、戴家興、戴靜惠、戴文順、戴幸男、蕭生妹、
    戴國倉、戴國杭、戴國憲、戴國悅、戴家旭、戴家豐、戴國
    援、戴國良、戴國治、簡戴家頎、戴依如、戴素英、戴日英
    、戴周屏妹、戴國營、戴瑞英、戴情英、戴美英、戴國際、
    戴國恩、戴國俠、戴玉蓮、戴玉鳳、戴羅阿冬、戴國灌、戴
    國鋅、戴于真、戴文堤、黃育森、黃誠森、黃德豐、黃德雄
    、黃德世、何黃淑媛、傅黃淑嬌、古今華、古今祥、古明娘
    、戴吉妹、戴國禎、廖義和、廖勝仲、廖玉娟、賴戴金鳳、
    戴金取、戴金美、戴家次、戴寧儀、賴月梅、戴家雲、戴家
    富、戴玉紀、戴吟蓁、鄒本彰、鄒月娥、鄒銀屏、鄒貴枝、
    鄒貴京、戴國訓、戴明芳、戴明華、戴玉容、戴伃婕、戴呈
    安、戴大妹、戴玉香、范秀梅、戴家唐、戴家勤、戴莉珍、
    戴莉芳、管佐妹、戴于程、戴莉琴、戴莉月、戴淑媚、戴沄
    蓁、戴房桂米、戴家肇、戴思嫻、戴延庭、戴國康、戴國莊
    、戴國輅、許戴冬妹、鍾戴節妹、戴佳惠、賴戴名津、江志
    堅、江志豐、戴少騏、戴浚宇經合法通知，未於最後言詞辯
    論期日到庭，經核並無民事訴訟法第386條各款所列情形之
    一，爰依原告聲請准予一造辯論而為判決。
貳、實體方面：　　
一、原告方面：
    原告主張其為屏東縣○○鄉○○段000○00地號土地（下稱系爭60
    0之54地號土地）之所有人，其東側鄰地為同段600之46、60
    0之57地號土地；南側鄰地為同段600之58、601地號土地；
    西側鄰地為同段602、602之1地號土地；北側鄰地為同段600
    之48地號土地。另系爭相關土地鄰近供公眾通行通行道路，
    計有北面使用鄰地即同段600之1、600之7、600之8、600之9
    、600之40、599之58、599之41等地號土地之業經鋪設瀝青
    混凝土路面並供公眾通行之現有「屏東縣○○鄉○○路○道路○○○
    ○○鄰地○○段000地號及國有未登錄等土地之業經鋪設瀝青混
    凝土路面並長期供公眾通行之現有「屏東縣新埤鄉新興路」
    道路。而原告所有系爭600之54地號土地，則因未能直接毗
    鄰任何現有道路為袋地，從來亦皆係借道北面鄰地而利用上
    開「屏東縣新埤鄉竹站路」道路對外通行。系爭600之54地
    號土地係於54年12月14日自同段600之2地號土地分割而得；
    而同段600之2地號土地則係於35年6月29日辦理總登記，再
    於54年12月14日分割增加同段600之35、600之36、600 之 3
    7、600 之 38、600 之 39、600 之 40、600 之 41、600 
    之42、600 之 43、600 之 44、600 之 45、600 之 46、60
    0 之 47、600之 48、600 之 49、600 之 50、600 之 51、
    600 之 52、600 之 53、600 之 54、600 之 55、600 之 5
    6、600 之 57、600 之 58、600 之59、600 之 60、600 之
     61、600 之 62、 600 之 63 地號土地。茲查上開分割前
    同段600之2地號土地之東北側部分土地即分割後同段600之4
    0地號土地之一部分，於54年12月14日分割當時該分割後即
    為上述「屏東縣新埤鄉竹站路」現有道路之一部分，則依民
    法第789條規定，系爭600之54地號土地即顯係因分割而造成
    袋地，而僅得通行他分分割地而對外通聯。現有「屏東縣新
    埤鄉竹站路」道路，大致係使用建功段600之1、600 之 7、
    600 之 8、600 之 9、600 之 40、599 之 58、599 之 41
    等地號等土地，其中建功段600之40地號土地與系爭原告所
    有建功段600之54地號土地，皆同係於民國54年12月14日自
    同段600之2地號土地分割而得，則原告所有建功段600之54
    地號土地自應依民法第789條規定選擇對外通行方案；而依
    鄰近土地周遭地界、使用現況及到庭多數被告之意見，通行
    如附圖所示同段600之7地號如附圖編號600-7(1)部分所示面
    積35平方公尺之土地、同段600之18地號如附圖編號600-18(
    1)部分所示面積19平方公尺之土地、同段600之25地號如附
    圖編號600-25(1)部分所示面積36平方公尺之土地、同段600
    之27地號如附圖編號600-27(1)部分所示面積7平方公尺之土
    地、同段600之2地號如附圖編號600-2(1)部分所示面積30平
    方公尺之土地、同段600之35地號如附圖編號600-35(1)部分
    所示面積54平方公尺之土地、同段600之26地號如附圖編號6
    00-26(1)部分所示面積29平方公尺之土地、同段600之36地
    號如附圖編號600-36(1)部分所示面積102平方公尺之土地、
    同段600之70地號如附圖編號600-70(1)部分所示面積71平方
    公尺之土地、同段600之40地號如附圖編號600-40(1)部分所
    示面積4平方公尺之土地、同段600之45地號如附圖編號600-
    45(1)部分所示面積84平方公尺之土地、同段600之46地號如
    附圖編號600-46(1)部分所示面積94平方公尺之土地、同段6
    00之44地號如附圖編號600-44(1)部分所示面積76平方公尺
    之土地、同段600之47地號如附圖編號600-47(1)部分所示面
    積84平方公尺之土地、同段600之48地號如附圖編號600-48(
    1)部分所示面積6平方公尺之土地、同段600之49地號如附圖
    編號600-49(1)部分所示面積81平方公尺之土地，而與現有
    「屏東縣新埤鄉竹站路」銜接對外通行，核其距離最短、使
    用鄰地面積較小，且可併同解決相關部分鄰地之袋地對外通
    行問題，應同時符合民法第789條規定「僅得通行他分割地
    以致公路」原則及同法第787條第2項所定「擇周圍地損害最
    小之方法及處所」原則等語。並聲明：㈠如主文第1項所示。
    ㈡被告應將前項通行範圍內土地上之地上物移除，並容忍原
    告在前項有通行權範圍土地上開設碎石級配道路而為通行，
    且不得為任何禁止或妨礙原告通行之行為。㈢訴訟費用由被
    告負擔。
二、被告方面：
㈠、戴文順、李季庭、戴國潭部分：不爭執原告土地為袋地，同
    意如附圖所示之方案供原告通行。
㈡、戴國良部分：不同意讓原告通行，若讓原告通行，我的同段6
    00-45地號土地會不完整。
㈢、戴國培、戴國禎、戴家勤部分：同意讓原告通行。
㈣、戴家明、戴家次、戴家興部分：願意跟原告600之54地號土地
    做交換，交換81平方公尺，所有費用由原告負擔，我土地的
    地上物由原告自行拆除。
㈤、戴國杭部分：我的地不讓原告通行，至於原告的土地是不是
    袋地，我就是我的地不讓他走。
㈥、戴國憲部分：同意讓原告通行，600-18地號是我單獨所有，
    複丈成果圖上之通行路徑列19平方公尺供原告通行，我不知
    道這19平方公尺如何而來。
㈦、林熙涵部分：同意讓原告通行，但我希望我之後也可以通行
    此道路。
㈧、戴國恩部分：希望通行能注意排水。
㈨、戴家勤部分：希望通行道路上的排水管，原告能移到通行道
    路的旁邊。
㈩、被告戴靜惠、戴文順、戴幸男、蕭生妹、戴國倉、戴國杭、
    戴國憲、戴國悅、戴家旭、戴家豐、戴國援、戴國良、戴國
    治、簡戴家頎、戴依如、戴素英、戴日英、戴周屏妹、戴國
    營、戴國良、戴瑞英、戴情英、戴美英、戴國際、戴國俠、
    戴玉蓮、戴玉鳳、戴羅阿冬、戴國灌、戴國鋅、戴國潭、戴
    于真、戴文堤、黃育森、黃誠森、黃德豐、黃德雄、黃德世
    、何黃淑媛、傅黃淑嬌、古今華、古今祥、古明娘、戴吉妹
    、戴國禎、廖義和、廖勝仲、廖玉娟、賴戴金鳳、戴金取、
    戴金美、戴寧儀、賴月梅、戴家雲、戴家富、戴玉紀、戴吟
    蓁、鄒本彰、鄒月娥、鄒銀屏、鄒貴枝、鄒貴京、戴國訓、
    戴明芳、戴明華、戴玉容、戴伃婕、戴呈安、戴大妹、戴玉
    香、范秀梅、戴家唐、戴莉珍、戴莉芳、管佐妹、戴于程、
    戴莉琴、戴莉月、戴淑媚、戴沄蓁、戴房桂米、戴家肇、戴
    思嫺、戴延庭、戴國康、戴國莊、戴國輅、許戴冬妹、鍾戴
    節妹、戴佳惠、賴戴名津、江志堅、江志豐、戴少騏、戴浚
    宇未於言詞辯論期日到庭，亦未提出書狀為任何聲明或陳述
    。
三、本院之判斷：　
㈠、按確認之訴非原告有即受確認判決之法律上利益者，不得提
    起。所謂即受確認判決之法律上利益，係指法律關係之存否
    不明確，致原告在法律上之地位有不安之狀態存在，且此種
    不安之狀態，能以本件確認判決將之除去者而言（最高法院
    52年度台上字第1240號判決意旨參照）。查本件原告主張其
    所有系爭600之54地號土地為袋地，須通行被告等人所有如
    附表所示之土地，然為部分被告所爭執，則原告就系爭600-
    54地號土地通行權之範圍，即陷於不明確之狀態，而此不明
    確之狀態能以確認判決除去，是原告提起本件訴訟確認通行
    權存在，即有受確認判決之法律上利益。　　
㈡、系爭600之54地號土地為袋地：
⑴、按土地因與公路無適宜之聯絡，致不能為通常使用時，除因
    土地所有人之任意行為所生者外，土地所有人得通行周圍地
    以至公路。前項情形，有通行權人應於通行必要之範圍內，
    擇其周圍地損害最少之處所及方法為之；對於通行地因此所
    受之損害，並應支付償金，民法第787條第1、2項定有明文
    。
⑵、原告主張其為系爭600-54地號土地所有權人，其東側鄰地為
    同段600之46、600之57地號土地；南側鄰地為同段600之58
    、601地號土地；西側鄰地為同段602、602之1地號土地；北
    側鄰地為同段600之48地號土地，與公路無適宜之聯絡係屬
    袋地，業據其提出土地登記第一類謄本、地籍圖謄本為證(
    見本院卷第一第13頁、第90頁為證），復經本院會同兩造及
    地政事務所測量人員履勘現場測量屬實，有勘驗筆錄、空照
    圖、屏東縣潮地政事務所函及附圖所示土地複丈成果圖即本
    件附圖為佐(見本院卷三第69至78頁），是上開事實堪信為
    真實。
㈢、原告就如附表所示各被告之各土地有通行權
⑴、按土地因與公路無適宜之聯絡，致不能為通常使用時，除因
    土地所有人之任意行為所生者外，土地所有人得通行周圍地
    以至公路。前項情形，有通行權人應於通行必要之範圍內，
    擇其周圍地損害最少之處所及方法為之；對於通行地因此所
    受之損害，並應支付償金。又按因土地一部之讓與或分割，
    而與公路無適宜之聯絡，致不能為通常使用者，土地所有人
    因至公路，僅得通行受讓人或讓與人或他分割人之所有地。
    數宗土地同屬於一人所有，讓與其一部或同時分別讓與數人
    ，而與公路無適宜之聯絡，致不能為通常使用者，亦同。前
    項情形，有通行權人，無須支付償金。民法第787條、第789
    條有明定。民法第789條第1項規定之旨趣，乃在於土地所有
    人為土地一部之讓與或分割時，對於不能與公路適宜聯絡之
    情形，當為其所預見，而得事先為合理之解決。是土地所有
    人將土地之部分或分割成數筆，同時或先後讓與數人時，亦
    有前揭條項規定之適用，並不以不通公路土地所有人與受讓
    人或讓與人或他分割人直接間就土地一部為讓與或分割結果
    ，而有不通公路土地之情形為限(最高法院88年度台上字第1
    946號判決意旨參照)。民法第789條所規定之通行權性質上
    乃土地之物上負擔，隨土地而存在，土地所有人將土地分割
    成數筆，同時或先後讓與數人，應仍有該法條規定之適用(
    最高法院89年度台上字第756號判決可參)。
⑵、原告所有系爭600之54地號土地係於54年12月14日自同段600
    之2地號土地分割而得；而同段600之2地號土地則係於35年6
    月29日辦理總登記，再於54年12月14日分割增加同段600之3
    5、600之36、600之37、600之38、600之39、600之40、600
    之41、600之42、600之43、600之44、600之45、600之46、6
    00之47、600之48、600之49、600之50、600之51、600之52
    、600之53、600之54、600之55、600之56、600之57、600之
    58、600之59、600之60、600之61、600之62、600之63地號
    土地，此有土地登記簿本在卷可稽（見本院卷一第13至85頁
    ）。而上開分割前同段600之2地號土地之東北側部分土地即
    分割後同段600之40地號土地之一部分，於54年12月14日分
    割當時該分割後即為上述「屏東縣新埤鄉竹站路」現有道路
    之一部分，是依民法第789條規定，系爭600之54地號土地即
    顯係因分割而造成袋地，而僅得通行他分分割地而對外通聯
    。現有「屏東縣新埤鄉竹站路」道路，大致係使用建功段60
    0之1、600之7、600之8、600之9、600之40、599之58、599
    之41等地號等土地，其中建功段600之40地號土地與系爭原
    告所有建功段600之54地號土地，皆同係於民國54年12月14
    日自同段600之2地號土地分割而得，則原告所有建功段600
    之54地號土地自應依民法第789條規定通行上開土地。又原
    告主張之通行方案，其中同段同段600之35、600之36、600
    之44、600之45、600之46、600之47、600之48、600之49部
    分，亦係分割自600之2地號，業如上述，是以原告得依民法
    第789條通行上開土地，另被告戴國良雖表示此通行會造成
    其土地的不完整，然因本件有民法第789條之適用，原告僅
    能通行上開土地，是以被告戴國良上開辯詞，礙難審酌。
⑶、另原告主張如附圖所示之600之7、600之18、600之25、600之
    27、600之2、600之26、600之70部分，雖無民法第789條之
    適用，然其中600之7之共有人戴文順、戴國潭、戴國憲、戴
    國禎、戴家勤、600之18所有權人戴國憲、600之26及600之2
    7所有權人戴國潭均同意供原告通行。另600之7共有人之一
    戴國杭雖表示不同意供原告通行，然就其不同意的理由，並
    未說明，本院審酌，原告所主張如主文第1項所示之方案，
    係沿著地籍線而通行，不會對土地造成畸零地，且占使用土
    地之總面積甚小，復又獲得部分土地共有人之同意，是認該
    通行方案對被告等如附表所示土地之整體利用影響非屬過鉅
    ，故本院認為此通行方案核為通行周圍地損害最少之處所及
    方法。至於被告戴家次希望以地易地云云，然是否交換土地
    ，此為當事人得否予以協調，而非本院於確認通行權時，得
    予以酌定，是此被告戴家次此部分之陳述，礙難予以審究。
⑷、綜上，本院認原告主張之通行方案，一部分為適用民法第789
    條僅能通行分割自之土地，而另一部分則屬對於周圍地損害
    最少之處所及方法，是原告主張其對於如附表所示之土地，
    有通行權存在，洵屬有據，應為可採。　　
㈣、被告應容忍原告通行，並得於通行道路上鋪設道路通行：
    按有通行權人於必要時，得開設道路。民法第788條第1項前
    段規定甚明。又土地所有人取得袋地通行權，通行地所有人
    均有容忍其通行之義務，其目的係使土地與公路有適宜之聯
    絡，而得為通常之使用。故倘妨阻土地與公路適宜之聯絡，
    或為其他妨害，致不能為通常之使用者，通行權人自得請求
    予以禁止妨害通行之行為。原告對如附表所示被告，就如附
    表所示土地之編號部分有通行權存在，業經認定如前，而依
    上開土地現均為農地，原告主張鋪設的方式是以砂石級配鋪
    設，並未改變農地的現況，是揆諸前開意旨，原告主張被告
    等應容忍原告在上開通行路線土地範圍內鋪設道路通行，且
    不得為任何禁止、妨礙原告通行之行為亦屬有據。至於被告
    戴國恩、戴家勤表示原告應注意排水的問題云云，然此為原
    告如何鋪設道路之執行問題，非本院得予以審酌，併此敘明
    。
㈤、被告等應除去通行範圍內之地上物：按民法第787條第1項前
    段規定之目的乃使土地與公路有適宜之聯絡，而得為通常之
    使用，故妨阻土地與公路適宜之聯絡，致不能為通常之使用
    者，土地所有人得請求除去之，所妨阻者，不限於周圍地上
    ，即在公路上亦然，始能貫徹該條規定之目的（最高法院88
    年度台上字第2864號判決意旨參照）。是以鄰地通行權之行
    使，在土地所有人方面，為其所有權之擴張，在鄰地所有人
    方面，其所有權則因而受限制（最高法院78年度台抗字第35
    5號判決意旨參照）。原告對於被告如附表所示之土地編號
    部分有通行權存在，然因被告等在其上有種植農作物，有妨
    阻土地與公路適宜聯絡之情形，是原告請求被告等除去通行
    範圍內之地上物除去，並容忍原告在有通行權範圍之土地內
    通行，且不得設置地上物及妨害原告通行之行為，始能貫徹
    民法第787條規定之目的，故原告於此主張，為有理由，應
    予准許。
四、本判決主文第1 項雖係適用簡易訴訟程序所為被告敗訴之判
    決，惟其性質不適於假執行，爰不依職權為假執行之宣告。
    另就如主文第2項所示原告勝訴部分，則依民事訴訟法第389
    條第1項第3款之規定，應職權宣告假執行。並依同法第392
    條第2項規定，依職權宣告被告於預供擔保後，得免為假執
    行
五、本件判決之基礎已臻明確，兩造其餘之攻擊、防禦方法及所
    提之證據，核與判決結果無影響，爰不一一予以論列，併此
    敘明。
六、末按「因下列行為所生之費用，法院得酌量情形，命勝訴之
    當事人負擔其全部或一部：一、勝訴人之行為，非為伸張或
    防衛權利所必要者。二、敗訴人之行為，按當時之訴訟程度
    ，為伸張或防衛權利所必要者」，民事訴訟法第81條定有明
    。查本件原告欲通行如附圖一所示被告所有土地，被告縱不
    同意原告之請求，亦屬防衛其財產權必要之範圍內，若令提
    供土地讓原告通行之被告，再行負擔訴訟費用，恐非事理所
    平，本院爰依上開規定，命勝訴之原告負擔訴訟費用。
中　　華　　民　　國　　111 　年　　9  　　月　5  　　日
                  潮州簡易庭      法　官 吳思怡
以上正本係照原本作成。
如不服本判決，應於送達後20日內，向本院提出上訴狀並表明上
訴理由，如於本判決宣示後送達前提起上訴者，應於判決送達後
20日內補提上訴理由書（須附繕本）。如委任律師提起上訴者
，應一併繳納上訴審裁判費。
中　　華　　民　　國　　111 　年　　9  　　月　5  　　日
                                  書記官　蔡進吉
編號 地號 所有權人 備註 1 屏東縣○○鄉○○段000○0地號 （如附圖編號600-2(1)部分所示面積30平方公尺之土地） 戴少騏  2 屏東縣○○鄉○○段000○0地號 （如附圖編號600-7(1)部分所示面積35平方公尺之土地） 戴阿冉、戴文墾、戴文格、戴文龍、戴文風、戴景鴻、戴文順、戴靜惠、蕭生妹、戴國倉、戴國杭、戴國憲、戴國悅、戴家旭、戴家豐、戴國援 戴阿冉之繼承人（戴國治、簡戴家頎、戴依如、戴素英、戴日英、戴周屏妹、戴國營、戴國良、戴瑞英、戴情英、戴美英、戴國際、戴國恩、戴國俠、戴玉蓮、戴玉鳳、戴羅阿冬、戴國灌、戴國鋅、戴國潭、戴于真、戴文堤、黃育森、黃誠森、黃德豐、黃德雄、黃德世、何黃淑媛、傅黃淑嬌、古今華、古今祥、古明娘、戴吉妹）、戴文墾之繼承人（戴國培、戴國禎、廖義和、廖勝仲、廖玉娟、賴戴金鳳、戴金取、戴金美）、戴文格之繼承人（戴國訓、戴周金妹、戴家耀、戴明芳、戴明華、戴玉容、戴大妹、戴玉香）、戴文龍之繼承人（范秀梅、戴家唐、戴家勤、戴莉珍、戴莉芳、管佐妹、戴于程、戴莉琴、戴莉月、戴淑媚、戴沄蓁、戴房桂米、戴家肇、戴思嫺、戴延庭、戴國康、戴國莊、戴國輅、許戴冬妹、鍾戴節妹、戴佳惠）、戴文風之繼承人（戴家明、戴家次、戴家興、戴寧儀、賴月梅、戴家雲、戴家富、戴玉紀、戴吟蓁、鄒本彰、鄒月娥、鄒銀屏、鄒貴枝、鄒貴京）、戴景鴻之繼承人（戴幸男、賴戴名津、江志堅、江志豐） 被告戴周金妹已死亡，其繼承人有戴家耀、…;被告戴家耀已死亡其繼承人有戴呈安、戴伃婕（現更名為戴辰恩） 3 屏東縣○○鄉○○段000○00地號 （如附圖編號600-18(1)部分所示面積19平方公尺之土地） 戴國憲  4 屏東縣○○鄉○○段000○00地號 （如附圖編號600-25(1)部分所示面積36平方公尺之土地） 戴國治  5 屏東縣○○段000○00地號 （如附圖編號600-26(1)部分所示面積29平方公尺之土地） 戴國潭  6 屏東縣○○鄉○○段000○00地號 （如附圖編號600-27(1)部分所示面積7平方公尺之土地） 戴少騏  7 屏東縣○○鄉○○段000○00地號 （如附圖編號600-35(1)部分所示面積54平方公尺之土地） 戴浚宇  8 屏東縣○○鄉○○段000○00地號（如附圖編號600-36(1)部分所示面積102平方公尺之土地） 戴國援  9 屏東縣○○鄉○○段000○00地號 （如附圖編號600-40(1)部分所示面積4平方公尺之土地） 戴阿冉、戴文墾、戴文格、戴文龍、戴文風、戴景鴻、戴文順、戴靜惠、蕭生妹、戴國倉、戴國杭、戴國憲、戴國悅、戴家旭、戴家豐、戴國援 戴阿冉之繼承人（戴國治、簡戴家頎、戴依如、戴素英、戴日英、戴周屏妹、戴國營、戴國良、戴瑞英、戴情英、戴美英、戴國際、戴國恩、戴國俠、戴玉蓮、戴玉鳳、戴羅阿冬、戴國灌、戴國鋅、戴國潭、戴于真、戴文堤、黃育森、黃誠森、黃德豐、黃德雄、黃德世、何黃淑媛、傅黃淑嬌、古今華、古今祥、古明娘、戴吉妹）、戴文墾之繼承人（戴國培、戴國禎、廖義和、廖勝仲、廖玉娟、賴戴金鳳、戴金取、戴金美）、戴文格之繼承人（戴國訓、戴周金妹、戴家耀、戴明芳、戴明華、戴玉容、戴大妹、戴玉香）、戴文龍之繼承人（范秀梅、戴家唐、戴家勤、戴莉珍、戴莉芳、管佐妹、戴于程、戴莉琴、戴莉月、戴淑媚、戴沄蓁、戴房桂米、戴家肇、戴思嫺、戴延庭、戴國康、戴國莊、戴國輅、許戴冬妹、鍾戴節妹、戴佳惠）、戴文風之繼承人（戴家明、戴家次、戴家興、戴寧儀、賴月梅、戴家雲、戴家富、戴玉紀、戴吟蓁、鄒本彰、鄒月娥、鄒銀屏、鄒貴枝、鄒貴京）、戴景鴻之繼承人（戴幸男、賴戴名津、江志堅、江志豐） 被告戴周金妹已死亡，其繼承人有戴家耀、…;被告戴家耀已死亡其繼承人有戴呈安、戴伃婕（現更名為戴辰恩） 10 屏東縣○○鄉○○段000○00地號（如附圖編號600-44(1)部分所示面積76平方公尺之土地） 李季庭  11 屏東縣○○鄉○○段000○00地號（如附圖編號600-45(1)部分所示面積84平方公尺之土地） 戴國良  12 屏東縣○○鄉○○段000○00地號 （如附圖編號600-46(1)部分所示面積94平方公尺之土地） 戴文順  13 屏東縣○○鄉○○段000○00地號 （如附圖編號600-47(1)部分所示面積84平方公尺之土地） 林熙涵  14 屏東縣○○鄉○○段000○00地號 （如附圖編號600-48(1)部分所示面積6平方公尺之土地） 戴阿冉、戴文墾、戴文格、戴文龍、戴文風、戴景鴻、戴文順、戴靜惠、蕭生妹、戴國倉、戴國杭、戴國憲、戴國悅、戴家旭、戴家豐、戴國援 戴阿冉之繼承人（戴國治、簡戴家頎、戴依如、戴素英、戴日英、戴周屏妹、戴國營、戴國良、戴瑞英、戴情英、戴美英、戴國際、戴國恩、戴國俠、戴玉蓮、戴玉鳳、戴羅阿冬、戴國灌、戴國鋅、戴國潭、戴于真、戴文堤、黃育森、黃誠森、黃德豐、黃德雄、黃德世、何黃淑媛、傅黃淑嬌、古今華、古今祥、古明娘、戴吉妹）、戴文墾之繼承人（戴國培、戴國禎、廖義和、廖勝仲、廖玉娟、賴戴金鳳、戴金取、戴金美）、戴文格之繼承人（戴國訓、戴周金妹、戴家耀、戴明芳、戴明華、戴玉容、戴大妹、戴玉香）、戴文龍之繼承人（范秀梅、戴家唐、戴家勤、戴莉珍、戴莉芳、管佐妹、戴于程、戴莉琴、戴莉月、戴淑媚、戴沄蓁、戴房桂米、戴家肇、戴思嫺、戴延庭、戴國康、戴國莊、戴國輅、許戴冬妹、鍾戴節妹、戴佳惠）、戴文風之繼承人（戴家明、戴家次、戴家興、戴寧儀、賴月梅、戴家雲、戴家富、戴玉紀、戴吟蓁、鄒本彰、鄒月娥、鄒銀屏、鄒貴枝、鄒貴京）、戴景鴻之繼承人（戴幸男、賴戴名津、江志堅、江志豐） 被告戴周金妹已死亡，其繼承人有戴家耀、…;被告戴家耀已死亡其繼承人有戴呈安、戴伃婕（現更名為戴辰恩） 15 屏東縣○○鄉○○段000○00地號 （如附圖編號600-49(1)部分所示面積81平方公尺之土地） 戴家明、戴家興  16 屏東縣○○鄉○○段000○00地號（如附圖編號600-70(1)部分所示面積71平方公尺之土地） 戴國潭